【裁判字號】    99,抗,55
【裁判日期】    990128
【裁判案由】    聲明異議
【裁判全文】
臺灣高等法院臺中分院民事裁定  99年度抗字第55號
抗  告  人  丁○○
抗  告  人  甲○○
                      共同送達.
上列抗告人因與相對人丙○○等間請求強制執行事件，對於中華
民國98年10月19日臺灣台中地方法院98年執事聲字第69號所為裁
定提起抗告，本院裁定如下：
    主  文
抗告駁回。
抗告程序費用由抗告人負擔。
    理  由
一、抗告意旨略以：
  (一)相對人就坐落台中市○○區○○段142、143地號土地及其上
    同段236建號建物之優先購買權經法院判決不存在確定後，
    因拍定之解除條件（即優先承買權存在並行使）並未成就，
    則原拍定自仍應屬有效，應由拍定人即抗告人就系爭房地取
    得買受人之權利及應負擔之義務，應無疑義。又依「執行事
    件當事人對於強制執行之命令，或對於執行推事、書記官、
    執達員實施強制執行之方法，固得於執行程序終結以前為聲
    請或聲明異議，但執行程序一經終結，除執行程序所為之拍
    賣有無效原因，不能發生移轉所有權之效力外，即不容再有
    所主張。」（最高法院37年上字第7672號判例參照）。則由
    此判例意旨可知，若「執行程序所為之拍賣有無效原因，不
    能發生移轉所有權之效力」之情形時，縱使執行程序業已終
    結，亦得聲請或聲明異議。查，本件拍賣之系爭房地於拍定
    後，原執行法院前因誤認相對人有優先承買權存在，所為通
    知相對人繳足價金與核發權利移轉證書與相對人之行為，即
    原執行法院代替債務人賴陳古畫、賴文龍等立於出賣人之地
    位與相對人所為買賣之債權行為與物權行為，均屬自始無效
    也。則依首揭判例意旨，縱使本件執行程序業己終結，抗告
    人自亦得聲請或聲明異議。是本件並無原裁定法院司法事務
    官於98年9月22日所為處分之所謂「如該執行程序業已終結
    ，亦無從變更強制執行程序」、「聲明異議人（即本件抗告
    人）於強制執行程序終結後，始為撤銷執行程序之異議，其
    主張並無理由」等問題。亦即本件原執行法院因誤認相對人
    有優先承買權存在，所誤發給相對人之權利移轉證書，自應
    由原執行法院依上開實體確定判決之結果，逕予撤銷原裁定
    。
  (二)抗告聲明：原裁定廢棄；上開廢棄部分，請准將台中地方法
    院民事執行處所誤發給相對人之權利移轉證書，予以撤銷（
    註銷）；並准由抗告人依原拍定得標之內容，繳足價金，取
    得系爭拍定不動產之所有權；程序費用由相對人負擔。
二、按當事人或利害關係人，對於執行法院強制執行之命令，或
    對於執行法官、書記官、執達員實施強制執行之方法，強制
    執行時應遵守之程序，或其他侵害利益之情事，得於強制執
    行程序終結前，為聲請或聲明異議，強制執行法第12條定有
    明文。次按撤銷或更正強制執行之處分或程序，須在強制執
    行程序終結前為之。故聲明異議雖在強制執行程序終結前，
    但執行法院或抗告法院為裁判時強制執行程序業已終結者，
    縱為撤銷或更正原處分或程序之裁定，亦屬無從執行，執行
    法院或抗告法院即應駁回其異議，司法院院字第2776號解釋
    意旨參照。經查，本件抗告人取得確認相對人優先承買權不
    存在之訴訟固經確定，核其訴訟性質係屬確認之訴，判決效
    力僅及於訴訟當事人間。然抗告人以上述確定判決為由主張
    原審應撤銷業已終結之執行程序，並重新核定由聲明異議人
    拍定等語，要與確認訴訟之性質有違。查強制執行係以國家
    權力將債務人之財產拍賣取償之法律程序，我國司法實務及
    學者見解均認欲就強制執行程序予以停止、變更或撤銷者，
    必須提出具有形成力之形成判決，始足當之。強制執行法就
    此亦有第12條之聲明異議、第14條與第15條之債務人與第三
    人異議之訴、第18條之停止執行及其他分配表異議等救濟途
    徑。除須提出具有變更強制執行程序之形成判決外，並須於
    ，「執行程序終結前」為之，蓋因藉由形成判決變更強制執
    行程序者，如該執行程序業已終結，亦無從變更強制執行程
    序，而應另循實體法律關係求償。然抗告人據最高法院37年
    上字第7672號判例「... 執行程序一經終結，除執行程序所
    為之拍賣有無效原因，不能發生移轉所有權之效力外，即不
    容再有所主張。」主張仍得於執行程序終結後，聲明異議撤
    銷執行程序云云，惟揆諸上開司法實務見解，乃指聲明異議
    人仍得於執行程序終結後，是否另行主張實體法上之權利之
    問題；況抗告人以相同理由曾經聲明異議，經台灣台中地方
    法院93年度執字第8247號、本院98年度抗字第148號、最高
    法院98年度台抗字第464號駁回其異議確定在案；抗告意旨
    仍執陳詞指摘原裁定不當，要求廢棄，為無理由，其抗告應
    予駁回。
三、據上論結，本件抗告為無理由，應依強制執行法第30-1條、
    民事訴訟法第495-1條第1項、第449條第1項、第95條、第78
    條裁定如主文。
中    華    民    國    99    年    1     月    28    日
                民事第五庭    審判長法  官  童有德
                                    法  官  古金男
                                    法  官  鄭金龍
以上正本係照原本作成。
再為抗告應以適用法規顯有錯誤為理由。
如提起再抗告者應於裁定送達後10日內向本院提出抗告理由狀（
須按照他造人數附具繕本）並繳納抗告裁判費新臺幣1,000元，
同時委任律師或具有律師資格之關係人為代理人。
                                    書記官  姚錫鈞
中    華    民    國    99    年    1     月    28    日
                                                      Ｖ


司法院資訊處製作；財團法人民間司法改革基金會備份。
